【裁判字號】    97,簡上,99
【裁判日期】    971105
【裁判案由】    清償債務
【裁判全文】
臺灣臺北地方法院民事判決              97年度簡上字第99號
上  訴  人  丙○○
被上訴人    安泰商業銀行股份有限公司
法定代理人  戊○○
訴訟代理人  甲○○
            乙○○
            丁○○
上列當事人間請求清償債務事件，上訴人對於中華民國96年12月
21日本院臺北簡易庭96年度北簡字第32215號第一審判決提起上
訴，被上訴人並為訴之追加，本院於97年10月22日言詞辯論終結
，判決如下：
    主      文
原判決廢棄。
被上訴人在第一審之訴駁回。
被上訴人追加之訴駁回。
第一、二審訴訟費用及追加之訴訴訟費用均由被上訴人負擔。
    事實及理由
一按於第二審為訴之變更、追加，非經他造同意，不得為之。民
  事訴訟法第446條第1項前段定有明文。被上訴人原起訴請求上
  訴人清償信用卡帳款，上訴人提起上訴後，於民國97年5月9日
  準備程序筆錄陳稱如上訴人未向其申請信用卡，仍受有代為清
  償向訴外人台新國際商業銀行股份有限公司（下稱台新銀行）
  所負債務之利益，爰備位依不當得利法律關係請求上訴人返還
  代償所受之利益（見本院卷第49頁反面），上訴人復為同意訴
  之追加之陳述（見本院卷第204頁），依上開規定，被上訴人
  所為追加，應予准許。
二被上訴人起訴主張：上訴人於92年7月10日向伊申請信用卡（
  卡號：0000000000000000）（下稱系爭信用卡），並申請代償
  積欠台新銀行信用卡（卡號：000000000000000）（下稱系爭
  台新信用卡）帳款，伊於92年7月14日將核貸之新臺幣（下同
  ）150,000元撥入台新銀行帳戶後，上訴人又陸續持系爭信用
  卡預借現金。惟上訴人未依約繳款，迄95年8月8日止，計欠22
  2,715元（本金212,560元），應全數清償，並給付按年息19.7
  1%計算之利息。又系爭信用卡果非上訴人所請領，但上訴人曾
  來電表示其願意還款，足見其以自己之行為表示以代理權授與
  他人，自應負表見代理之責。再者，上訴人對台新銀行所負信
  用卡債務已因伊之代償而消滅，仍應返還其所受之利益。爰依
  信用卡契約，並於本院追加依不當得利法律關係，求為判命上
  訴人給付222,715元，及自95年8月9日起至清償日止，按年息1
  9.71%計算之利息等語。
三上訴人則以：伊雖曾向台新銀行領用信用卡使用，惟系爭台新
  銀行信用卡及系爭信用卡均為訴外人己○○冒用伊之名義所申
  請及使用，伊因訴外人聯邦商業銀行股份有限公司（聯邦銀行
  ）催請清償信用卡帳款，始悉上情，再因己○○允諾償還，始
  詢問被上訴人得否申請低利率代償，伊並未承認系爭信用卡及
  台新銀行前開信用卡為伊所申請等語資為抗辯。
四原審為上訴人敗訴之判決，上訴人提起上訴，聲明為：(一)原判
  決廢棄；(二)被上訴人在第一審之訴及在本院追加之訴均駁回。
  被上訴人則答辯聲明：上訴駁回。
五本件不爭執之事實：
  (一)上訴人向台新銀行請領玫瑰信用卡普卡（卡號：0000000000
    000000，見本院卷第66頁、本院卷第226頁反面上訴人之陳
    述）。
  (二)自稱「丙○○」之人向台新銀行另申請玫瑰信用卡金卡（卡
    號：0000000000000000，即系爭台新信用卡），嗣又偕同己
    ○○向台新銀行申請信用卡正附卡使用（正卡卡號：000000
    0000000000、附卡卡號：0000000000000000，見本院卷第64
    至66頁、本院卷第204頁證人己○○之證詞）。
  (三)92年7月10日有自稱「丙○○」向被上訴人請領信用卡（即
    系爭信用卡，卡號：0000000000000000），並申請代償自稱
    「丙○○」積欠系爭台新銀行信用卡帳款（卡號：00000000
    0000000），被上訴人並於92年7月14日將核貸之150,000元
    撥入台新銀行帳戶（見本院卷第220至223頁）。其後系爭信
    用卡有於94年11月3日、94年12月3日、94年12月6日及95年2
    月14日預借現金之紀錄（見本院卷第222頁）。94年5月20日
    又有自稱「丙○○」向被上訴人申請卡友代償自稱「丙○○
    」積欠台新銀行信用卡（卡號：000000000000000）帳款，
    被上訴人核貸149,790元，嗣於94年5月25日撥入台新銀行帳
    戶（見本院卷第219、221至223、216頁）。惟持用系爭信用
    卡之人未依約繳款，積欠222,715元（本金212,560元），及
    自95年8月9日起至清償日止，按日息萬分之5.4計算之利息
    與違約金。
  (四)己○○被訴偽造文書之刑事案件，迄97年9月26日，尚未判
    決。
六被上訴人主張系爭信用卡為被上訴人所申請，上訴人則辯以系
  爭信用卡乃己○○冒名申請等語，經查：
  (一)按當事人於其利己事實之主張，除事實於法院已顯著，或為
    其職權上已認知者外，應負立證之責（最高法院18年上字第
    1685號判例意旨參照）。
  (二)被上訴人就其主張，雖提出信用卡申請書為證（見士簡卷第
    7、8頁），惟經本院以肉眼比對系爭信用卡上「丙○○」之
    署名，暨上訴人之簽名（見本院卷第30、33、47、51、56、
    203、225頁），「黃」及「業」之外型顯然不同，「順」之
    筆順亦非一致，故即使被上訴人執有信用卡申請書，仍難逕
    為上訴人請領系爭信用卡之認定。
  (三)證人己○○結證其未徵得上訴人同意，亦未知會上訴人，即
    冒用上訴人名義領用系爭信用卡，並向被上訴人申請代償系
    爭台新銀行信用卡帳款等語在卷（見本院卷第38頁反面、第
    39頁），經觀察己○○當庭所為之「丙○○」及「己○○」
    署名後（見本院卷第41頁），又發現其中「黃」之筆順及型
    態極為相似，系爭信用卡上連絡人之「己○○」又核與證人
    己○○當庭書寫者吻合（見本院卷第41頁），證人己○○前
    開證詞顯非虛假，上訴人辯稱系爭信用卡非其所請領等語，
    自堪採信。
  (四)再對照證人己○○所證述其冒用上訴人名義請領之台新銀行
    信用卡申請書（卡號：0000000000000000，即系爭台新信用
    卡；正卡卡號：0000000000000000、附卡卡號：0000000000
    000000）（見本院卷第65、66頁及第204頁反面證人己○○
    證詞），關於「黃」之簽名，核與系爭信用卡申請書「黃」
    之簽名相同，稽此更足證系爭信用卡非上訴人所請領。
  (五)綜上各情，就系爭信用卡為上訴人所請領之事實，被上訴人
    之舉證顯有未足，已難遽採，依首開說明，其請求上訴人履
    行信用卡契約，於法即屬無據，委不可取。
七被上訴人次主張上訴人曾表示其將台新銀行信用卡借給己○○
  使用，願幫忙清償系爭信用卡帳款，顯以自己之行為表示以代
  理權授與他人（見本院卷第204頁反面）云云，惟為上訴人所
  否認。經查：
  (一)按民法第169條關於由自己之行為表示以代理權授與他人者
    ，對於第三人應負授權人責任之規定，須以他人所為之代理
    行為，係在其曾經表示授與他人代理權之範圍內為其前提要
    件，倘本人並無此表見之事實，足使第三人信該他人有代理
    權之情形存在，自難令本人負授權人之責任（90年度台上字
    第1187號判決意旨參照）。
  (二)上訴人曾向被上訴人表示願意以自己名義申請貸款代償還系
    爭信用卡債務，雖為上訴人所不否認（見本院卷第226頁反
    面），但其已另稱係因己○○承諾償還債務，但因有房貸，
    所以沒有獲得被上訴人同意，始對被上訴人表示其要幫己○
    ○聲請較低利率之償還方案等語（見同上筆錄），被上訴人
    在場既未加以爭執，上訴人顯無承認己○○冒名請領系爭信
    用卡之意思表示，被上訴人擷取上訴人前開願以自己名義申
    請帶款償還系爭信用卡債務之陳述，即為上訴人應負表見代
    理之責之主張，尚屬無據，並非可取。
  (三)被上訴人雖陳稱上訴人於電話中承認其將所申請之台新信用
    卡借給己○○云云，但已為上訴人否認，證人己○○復證稱
    其在借住於上訴人住宅之期間，擅自取走上訴人向台新銀行
    申請之信用卡，嗣再以卡辦卡，均未告訴上訴人等語（見本
    院卷第204頁反面、第205頁），由此足證被上訴人所云與事
    實有間，自難遽信。
  (四)被上訴人又稱上訴人曾電詢系爭信用卡帳款之清償方式，甚
    表達貸款償還債務之意思，顯以自己之行為表示以代理權授
    與他人云云。然上訴人係於發現遭冒名請領信用卡後，始向
    被上訴人詢問系爭信用卡帳款相關事宜，並非在92年7月10
    日己○○以上訴人名義請領系爭信用卡之前後，自未對被上
    訴人為其曾授與己○○代理權之陳述，被上訴人核發系爭信
    用卡時，顯非因信任己○○曾得上訴人授權之事實，自無表
    見代理問題。
  (五)綜合上述，縱使上訴人曾對被上訴人表示願意申辦貸款幫助
    己○○償還系爭信用卡債務，惟因上訴人有房貸，未為被上
    訴人所同意，及依證人己○○前開證詞及被上訴人事後就系
    爭信用卡相關事實而為之陳述，均與民法第169條以自己之
    行為表示以代理權授與他人之要件不合，揆諸前開判例意旨
    ，自無足以使被上訴人信賴己○○有代理權之情形，被上訴
    人此項抗辯容有誤會，殊難採取。
八被上訴人又主張如系爭信用卡非上訴人所請領，但被上訴人積
  欠台新銀行之信用卡債務因其代為清償而消滅，被上訴人仍受
  有免除債務之不當利益云云，上訴人則否認受有任何利益。經
  查：
  (一)按依不當得利之法則請求返還不當得利，以無法律上之原因
    而受利益，致他人受有損害為其要件，故其得請求返還之範
    圍，應以對方所受之利益為度。又主張不當得利返還請求權
    成立之原告，應就無法律上之原因而受利益之事實，負舉證
    之責。
  (二)被上訴人曾應自稱「丙○○」之人之請求，於92年7月14日
    將核貸之150,000元撥入台新銀行帳戶，94年5月20日又有自
    稱「丙○○」向被上訴人申請卡友代償自稱「丙○○」積欠
    台新銀行信用卡（卡號：000000000000000）帳款，被上訴
    人核貸149,790元，嗣於94年5月25日撥入台新銀行帳戶，雖
    如前述（見不爭執事實(二)），然證人己○○已證稱其擅自取
    走上訴人向台新銀行申請之信用卡，並持以簽帳消費，其後
    並據以向台新銀行請領新的信用卡等語（見本院卷第204頁
    反面、第205頁），且為被上訴人所不爭執，前開代償之台
    新銀行信用卡債務究否上訴人持卡消費而生，即難認明確。
  (三)次從己○○冒名請領系爭信用卡，並申請代償之情而言，倘
    係代償上訴人對台新銀行之信用卡債務，由上訴人自己申請
    信用卡及代償即可，要無由己○○冒名申請之必要，又矧非
    己○○為掩飾盜用上訴人向台新銀行所請領信用卡及冒名請
    領信用卡等行為，己○○亦無甘冒涉犯偽造私文書罪之理。
    徵此情節，足明己○○之前開舉動均係本於清償其持台新銀
    行信用卡所生債務之目的，尚難認上訴人因此受有利益。
  (四)上訴人曾向台新銀行請領玫瑰信用卡普卡（卡號：00000000
    00000000），雖如前述（見不爭執事實(一)），但不僅上訴人
    迄未證明請領系爭信用卡及申請代償係為清償上訴人積欠台
    新銀行之債務之事實，依掩飾己○○盜用上訴人前開玫瑰信
    用卡普卡及冒名向台新銀行請領其他信用卡行為之常情而言
    ，又難認上訴人受有代償之利益，揆諸前開說明，仍難謂被
    上訴人之不當得利返還請求權存在，被上訴人此項請求，顯
    屬無據。
九綜上所述，被上訴人既不能證明上訴人向其請領系爭信用卡及
  申請代償，又乏被上訴人信任上訴人授與己○○代理權之表見
  事實，且未據被上訴人證明上訴人受有利益，其依信用卡契約
  請求上訴人給付222,715元本息，並無理由，不應准許。原審
  為上訴人敗訴之判決，並為假執行之宣告，尚有未洽，上訴意
  旨指摘原判決不當，求予廢棄改判，為有理由，爰由本院予以
  廢棄改判，駁回被上訴人在第一審之訴。又被上訴人於本院追
  加依不當得利法律關係請求，亦無理由，併應駁回。
十本件事證已臻明確，兩造其餘攻擊與防禦方法均與判決結果不
  生影響，不再一一論述，附此敘明。
十一據上論結，本件上訴為有理由，被上訴人追加之訴為無理由，
  依民事訴訟法第436條之1第3項、第450條、第78條，判決如主
  文。
中    華    民    國    97    年    11    月    5     日
                  民事第五庭  審判長法  官  薛中興
                                    法  官  莊書雯
                                    法  官  許純芳
以上正本係照原本作成。
本判決不得上訴。
中    華    民    國    97    年    11    月    5     日
                                    書記官  詹雪娥


司法院資訊處製作；財團法人民間司法改革基金會備份。
